臺灣高等法院刑事判決　　　　　　　　100年度上訴字第780號
上　訴　人
即　被　告　林伯虎
選任辯護人　呂其昌律師
上列上訴人因強盜等案件，不服臺灣板橋地方法院99年度訴字第
3738號，中華民國100年1月28日第一審判決（起訴案號：臺灣板
橋地方法院檢察署99年度偵字第29563號），提起上訴，本院判
決如下：
    主  文
原判決撤銷。
林伯虎攜帶兇器踰越安全設備於夜間侵入住宅竊盜，因脫免逮捕
，而當場施以強暴，累犯，處有期徒刑柒年壹月。扣案之鐵撬壹
支及扳手貳支均沒收。
    事  實
一、林伯虎前因恐嚇、竊盜、竊盜案件，經臺灣板橋地方法院分
    別判處有期徒刑5月、4月、1年確定，復因強盜案件，經本
    院判處有期徒刑7年確定，嗣經減刑及定應執行有期徒刑7年
    10月確定，於民國99年8月7日縮刑期滿執行完畢，猶不知悔
    改，復意圖為自己不法所有，於99年11月6日凌晨3時47分許
    間，攜帶其所有之鐵撬1支及扳手2支，前往新北市樹林區（
    改制前為臺北縣樹林市○鎮○街347巷1弄33號民宅，原計劃
    以鐵撬撬開門窗，旋發現屋主廖子勇住家廁所窗戶未關，乃
    將鐵撬置於廖家屋外，攜帶客觀上可以傷害人之生命身體、
    足供兇器使用之板手2支，攀爬踰越性質上屬安全設備之廁
    所窗戶，進入廖子勇之房間（侵入住居部分未據告訴），竊
    取皮夾1個（內有廖子勇之駕駛執照2張、全民健保卡2張、
    信用卡1張及現金新臺幣1,400元）藏於外套口袋而得手，在
    欲離去之際，為廖子勇發覺，林伯虎為脫免逮捕，在廁所內
    外與廖子勇發生拉扯、扭打，嗣躲入廁所內並反鎖，使廖子
    勇無法進入，林伯虎隨即攀爬廁所窗戶至屋外，廖子勇則轉
    由後門至防火巷欲續行逮捕林伯虎，林伯虎遂持先前放置於
    屋外之鐵撬，由上往下攻擊廖子勇，當場施強暴於廖子勇，
    客觀上致一般人難以抗拒，因廖子勇平日從事重機械之工作
    ，遂能搶下林伯虎攻擊之鐵撬，林伯虎趁機逃脫，廖子勇在
    前揭逮捕林伯虎過程則受有兩側手部、足部挫傷及軀幹多處
    挫傷等傷害。警方據報到場處理，於同日凌晨5時許，在新
    北市○○區鎮○街、八德街口捕獲林伯虎，並扣得鐵撬1支
    及扳手2支。
二、案經廖子勇訴請新北市政府警察局樹林分局報請臺灣板橋地
    方法院檢察署檢察官偵查起訴。
     理  由
一、關於證據能力方面
  (一)告訴人廖子勇所提出之樹林仁愛醫院診斷證明書，係告訴人
    就醫接受治療，由醫師本於其專業知識為其進行醫療行為後
    ，於此業務上製作之文書，具有相當之中立性，且與告訴人
    傷勢之待證事實具有相當關聯，並無顯不可信之情況，依刑
    事訴訟法第159條之4第2款規定，有證據能力。
  (二)告訴人出具之贓物認領保管單，為告訴人書立之失竊證明文
    件，日出日沒時刻表，乃氣象專家長期觀察自然現象所作之
    資料，其製作、取得非出於違法程序，無信用性偏低情事，
    上訴人即被告林伯虎、辯護人及檢察官於本院審判期日就此
    證據方法於言詞辯論終結前，亦未就所調查之證據主張有不
    得為證據之情形，該保管單及日出日沒時刻表有證據能力。
  (三)被告所持鐵撬、扳手之照片，與告訴人住家照片，及告訴人
    受傷之照片，均係照相機依機械作用，攝取畫面後再沖印而
    成，不屬於傳聞證據，自無傳聞法則之適用。
二、被告之辯解
    被告坦承於夜間攜帶把手、穿越廁所窗戶、侵入告訴人住宅
    行竊，及與告訴人拉扯、扭打等犯行，惟辯稱：侵入告訴人
    住家行竊之前，我把鐵撬放置於屋外，偷竊得手，在離開之
    際，告訴人發現，所穿外套遭扯下，連同竊得財物一併留在
    廖家現場，迨逃離至屋外，因鐵撬上留有指紋，恐警方循線
    找人，乃將之攜離，並未持鐵撬揮打告訴人，我只成立加重
    竊盜罪及傷害罪，不構成準強盜罪。
三、認定被告犯罪之理由及證據
  (一)被告有加重竊盜及傷人犯行
  1.被告對於上揭時、地，深夜攜帶把手、攀爬廁所窗戶、進入
    告訴人住處行竊之事，自白不諱，於警詢供稱：「當時我看
    到樹林市鎮○街347巷1弄33號1樓後門廁所窗戶沒關，便打
    開窗戶爬進去，在屋內竊取皮包1個，並將皮包放在我外套
    裡，要離去時被屋內主人發現，與屋主發生拉扯，在廁所外
    內打起來，我便脫掉衣服跑到外面的路口躲起來，過了一會
    兒，警察便找到我。」、「我是徒手竊取。」、「所攜鐵撬
    1支、扳手2支是準備行竊時撬開鐵門用的。」（偵卷第3頁
    反面、第4頁），於99年11月6日偵查庭供稱：「我帶鐵撬、
    扳手到被害人住處外，我爬窗進去，我偷拿屋主的皮包，被
    屋主妻子發現，我和屋主發生拉扯，拉扯到門外。」、「我
    緊張想要逃跑，我一陣亂打，我打屋主的手，是（把屋主打
    傷）。」（偵卷第28頁），於99年11月23日偵查庭供稱：「
    11月6日，窗戶沒關我爬進去，我有打傷人，皮包放我口袋
    ，贓物放他家。」（偵卷第59頁、第60頁），於原審供稱：
    「皮包確實是我偷的，鐵撬、扳手都是我的。我把鐵撬放在
    廁所窗戶外面的陽台，扳手放在口袋裡面，我拿鐵撬本來是
    要撬門用的。（因）窗戶沒有關，所以我直接把窗戶打開爬
    進去，沒有用到鐵撬和扳手，所以就把鐵撬放在外面。」（
    原審卷第72頁、第73頁），於本院供稱：「我當初去的時候
    是帶鐵撬、扳手，本來鐵撬是要撬窗戶的，扳手本來就放在
    身上，我看廁所窗戶沒有關，所以我把鐵撬放在廁所旁邊的
    防火巷。」（本院卷第62頁）等情。核與證人即告訴人廖子
    勇於偵查及原審證述情節相符（偵卷第53頁、第54頁、原審
    卷第68-71頁）。而告訴人確於案發當時受有兩側手部、足
    部挫傷及軀幹多處挫傷等傷害，亦有告訴人受傷照片5幀及
    樹林仁愛醫院診斷證明書在卷可參（偵卷第15頁、第19-21
    頁）。此外並有扣案之扳手及贓物認領保管單（偵卷第12頁
    ）附卷可憑。因此，被告有攜帶把手、攀爬窗戶、夜間侵入
    民宅竊盜及傷人之犯行，足以認定。
  2.據告訴人所述，其不知鐵撬放置何處，雙方在室內扭打時，
    沒有發現鐵撬，被告把鐵撬放在窗台，迨告訴人出外，被告
    始以鐵撬攻擊（偵卷第53頁、第54頁）。被告於原審稱「鐵
    撬放在廁所窗戶外面的陽台」，於本院稱「鐵撬放在屋外防
    火巷」。本案之鐵撬，依勘驗結果及照片所示，長38公分，
    呈現L型，隨身攜帶攀爬狹窄之廁所窗戶，礙手礙腳，十分
    不便，而告訴人之廁所窗戶，與一般住家相同，窗緣狹隘，
    幾無立足之地，甚難藏放L型之鐵撬。因告訴人之住處在1樓
    ，廁所窗戶上方應無陽台，不論鐵撬放在廁所窗戶上方遮雨
    處，或廁所外防火巷，因鐵撬隨身攜帶不便，被告在室內又
    不曾使用鐵撬，故本院認定被告未攜帶鐵撬進入告訴人住處
    ，特予說明。
  (二)被告有持鐵撬攻擊事主之行為
  1.證人廖子勇於原審證稱：當時我和太太都在睡覺，是太太先
    發現的，發現化妝臺那邊有聲音，她驚醒發現有人頭，就大
    叫，被告就衝出房間，跑到客廳去，因為門打不開，就往後
    衝，要衝到原先從廁所爬進來的地方，我在老婆大叫之後就
    爬起來要抓被告，所以跟在被告後面，就在廁所裡面和外面
    扭打，我老婆就去打電話報警，我繼續和被告扭打，要等警
    方過來，後來被告到廁所打開水龍頭，把自己全身都淋濕，
    我抓不住被告，就被推到廁所外面，後來被告就把廁所反鎖
    ，從窗戶要爬出，我打開後門要攔阻他，後來他就從窗戶跳
    下來，手裡拿著1支鐵撬，我就使勁把鐵撬搶下來，被告就
    往後防火巷跑到八德路的牛排館，後來警方到了，往後面追
    過去就看到被告，就抓到被告；被告衝到客廳時，我就已經
    和他拉扯，我有拉住被告的衣服，被告把衣服脫下來，也脫
    鞋子。……被告有看到小孩子就回衝到旁邊的廁所，我才和
    被告發生扭打；我抓住被告，被告就反咬，也有出手打我，
    所以我才和被告扭打。被告手持鐵撬由上往下揮向我的時候
    ，我就先一步抓住被告揮下來的鐵撬，也有抓住被告的手，
    直接把鐵撬奪下，所以沒有被鐵撬打傷等語在卷（原審卷第
    68-70頁），復有鐵撬1支扣案可佐。
  2.被告於警詢供稱：我有持鐵撬及用手推打屋主廖子勇等語（
    偵卷第4頁）；於偵查中陳稱：我帶鐵撬、扳手到被害人住
    處，我和屋主發生拉扯，拉扯到屋外，我拿鐵撬去打屋主，
    （問：為何要打屋主？）我緊張想要逃跑等語（偵卷第28頁
    ）；於原審聲押庭表示：「對於檢察官聲請羈押（夜間攜帶
    兇器竊盜，並為防免逮捕打傷屋主）之犯罪事實，（我）承
    認」（原審聲羈卷第3頁）；移審當天，在原審自白：「（
    對於檢察官起訴之犯罪事實）我承認……我沒有把皮包帶走
    ，我在屋內只是空手和屋主拉扯，到屋外我有把放在地上的
    鐵撬拿起來抵抗。」（原審卷第24頁反面）。
  3.基上，足認被告於竊取財物後，因遭告訴人發覺，其為脫免
    逮捕，先徒手與告訴人發生扭打，並傷害告訴人，嗣又持鐵
    撬由上向下揮擊告訴人之犯行。
  (三)被告所為施暴達常人難以抗拒之程度
  1.辯護人雖辯稱告訴人並無遭被告壓制而不能抗拒之情，故被
    告所為不應成立加重準強盜罪云云。
  2.按一般強盜罪中之強暴、脅迫行為，係發自使被害人轉移其
    財物持有狀態之奪取財物目的，與準強盜之強暴、脅迫行為
    ，乃出於行為人自保之目的，兩者強暴、脅迫行為之本質既
    有所不同，自難謂準強盜罪之強暴、脅迫行為，應與強盜罪
    之強暴、脅迫行為，為相同之評價。故準強盜罪只須行為人
    主觀上本乎防護贓物、脫免逮捕或湮滅罪證之目的，當場施
    行之強暴、脅迫行為，已達使人難以抗拒之程度，即得與強
    盜罪同其法定刑，不以不能抗拒為必要，是否生傷害結果，
    亦非所問（最高法院96年度台上字第4640號判決、96年度台
    上字第7650號判決參看）。至於是否難以抗拒，應以通常人
    之心理狀態為準，如行為人所實行之不法手段，就當時之具
    體事實，足以抑制通常人之抗拒，使之喪失自由意志，即與
    之意義相當（最高法院97年度台上字第1135號判決、96年度
    台上字第4409號判決參看）。
  3.被告持以攻擊告訴人之鐵撬，為金屬製品，質地堅硬，柄長
    約38公分，尖頭部分長約10公分，鐵撬尖頭及尾部均甚鋒利
    ，如持之敲打法桌面，會發出巨響，足以致人死傷，此業
    據本院及原審分別勘驗無訛，有本院及原審勘驗筆錄及照片
    附卷可參（本院卷第35頁、第36頁、原審卷第67 頁、偵卷
    第19頁）。再從該鐵撬外觀及作用觀之，平日可破壞一般物
    件，拔取鐵釘，被告亦表示原擬持之破壞門窗，職是，本案
    鐵撬屬具有強大殺傷力之利器，被告以之由上而下揮擊告訴
    人，客觀上足以造成一般人立即感到其生命、身體強烈而明
    顯之危險，致使難以抗拒，此由告訴人廖子勇於原審證稱：
    假如我沒有去接住被告的鐵撬，而讓鐵撬打到的話，我可能
    就沒有辦法再去追被告等語（原審卷第71頁），被告復稱：
    「我知道被鐵撬打到，不是開玩笑的。」等語至明（原審卷
    第74頁）。故堪認被告於竊盜犯行後，確有為脫免逮捕，而
    施以強暴，在客觀上已足以壓制一般人意思自由，達難以抗
    拒之程度。雖本案告訴人搶下被告所持以攻擊之鐵撬，而未
    受被告壓制，然此係因告訴人平日從事重機械工作，手勁較
    有力所致（原審卷第69頁告訴人證言）。被告及辯護人所辯
    被告所為未達客觀上難以抗拒之程度，尚難遽採。
  (四)綜上，足認被告確於前揭時地竊盜，為脫免逮捕，傷害告訴
    人，並當場實施強暴行為，致客觀上難以抗拒，本案事證明
    確，被告犯行堪以認定，應予依法論科。
四、論罪之理由
    查扣案之扳手係金屬製品，質地堅硬，此有原審勘驗筆錄在
    卷可稽（原審卷第67頁），其在客觀上可對人之生命、身體
    、安全構成威脅而具有危險性，應屬兇器無疑。又窗戶，具
    有防閑之作用，屬一種安全設備。再99年11月6日日出時間
    為清晨6時4分，有日出日沒時刻表附卷可參（偵卷第63頁）
    ，依告訴人之監視器紀錄，被告於當日凌晨3時47分許進入
    告訴人住處，顯係於夜間侵入住宅無訛。另竊犯侵入民宅行
    竊，遭事主發現，情急圖脫，故意傷人，以乘間脫逃，其故
    意加害，雖仍屬竊盜脫免逮捕，當場實施強暴之行為，要難
    認為準強盜罪之當然結果，如經合法告訴，應依刑法第55條
    ，從一重處斷，有最高法院27上字第346號判例可資參照。
    故核被告所為，係犯刑法第277條第1項之傷害罪及犯刑法第
    329條之準強盜罪，而有同法第321條第1項第1款、第2款、
    第3款攜帶兇器踰越安全設備於夜間侵入住宅竊盜罪情形，
    應論以刑法第330條第1項之加重準強盜罪。被告因脫免逮捕
    而傷害告訴人之行為，與所犯強盜罪，為想像競合犯之關係
    ，應依刑法第55條規定，從較重之加重準強盜罪論處。又被
    告有事實欄所示之前科紀錄，並於99年8月7日執行完畢，有
    本院被告前案紀錄表在卷可佐，其於有期徒刑執行完畢5年
    內，故意再犯本件有期徒刑之罪，為累犯，應依刑法第47條
    第1項規定，加重其刑。
五、撤銷改判之理由
    原審據以論罪科刑，固非無見，惟查，(一)刑法第321條攜帶
    兇器加重竊盜罪之立法意旨，在防止竊犯可能持之行凶，傷
    及事主，增加危險性，乃加重處罰，本件被告因見告訴人廁
    所窗戶未予關閉，逕行爬窗入內，所攜鐵撬無用武之地，乃
    置放於廁所窗戶外，前已述及，原審認定被告將鐵撬、板手
    一併攜入告訴人屋內，認定事實有誤。(二)行為人所實施之強
    暴行為，在準強盜之場合，依司法院釋字第630號解釋，達
    於難以抗拒之程度為已足，原審事實欄及理由欄認定須達於
    一般人不能抗拒之程度，適用法則稍有不當。(三)被告因想像
    競合所涉犯之傷害罪，其法定刑為3年以下有期徒刑、拘役
    或1000元以下罰金，自有刑法施行法第1條之1第1項、第2項
    前段之適用，原判決漏引前揭規定，亦有欠妥。被告上訴，
    否認有加重準強盜之犯行，雖無理由，但原判決既有上述可
    議之處，仍屬難以維持，應予撤銷改判。
六、科刑之說明
  (一)爰審酌被告前有強盜、恐嚇及多次竊盜等犯罪紀錄，有本院
    被告前案紀錄表在卷可參，其正值壯年，不思以正當途徑賺
    取財物，竟竊取他人物品，復為脫免逮捕而對告訴人施強暴
    ，量刑本不宜輕縱，惟念其平日與寡母共同生活，所竊財物
    歸還失主，本身最後無實際所得，及其國中畢業之智識程度
    ，犯罪後坦承部分犯行之態度，暨原審量處有期徒刑7年2月
    ，本院認定攜帶兇器之加重條件減縮等一切情狀，從輕量處
    有期徒刑7年1月。
  (二)扣案之鐵撬1支及扳手2支，分為供被告犯本案所用及所預備
    之物，此據被告供述在卷（原審卷第73頁），爰依刑法第38
    條第1項第2款規定宣告沒收。
據上論斷，應依刑事訴訟法第369條第1項前段、第364條、第299
條第1項前段、刑法第330條第1項、第277條第1項、第55條、第
47條第1項、第38條第1項第2款、刑法施行法第1條之1第1項、第
2項前段，判決如主文。
本案經檢察官柯麗鈴到庭執行職務。
中    華    民    國    100    年    4    月    21    日
                  刑事第十三庭  審判長法  官  曾德水
                                      法  官  楊貴雄
                                      法  官  宋松璟
以上正本證明與原本無異。
如不服本判決，應於收受送達後10日內向本院提出上訴書狀，其
未敘述上訴之理由者並得於提起上訴後10日內向本院補提理由書
（均須按他造當事人之人數附繕本）「切勿逕送上級法院」。
                                      書記官  林初枝
中    華    民    國   100    年    4     月    21    日
附錄：本案論罪科刑法條全文
中華民國刑法第330條第1項
（加重強盜罪）
犯強盜罪而有第 321 條第 1 項各款情形之一者，處 7 年以上
有期徒刑。
中華民國刑法第329條
（準強盜罪）
竊盜或搶奪，因防護贓物、脫免逮捕或湮滅罪證，而當場施以強
暴脅迫者，以強盜論。
中華民國刑法第321條第1項第1、2、3款
（加重竊盜罪）
犯竊盜罪而有下列情形之一者，處 6 月以上、5 年以下有期徒
刑，得併科新臺幣 10 萬元以下罰金：
一、侵入住宅或有人居住之建築物、船艦或隱匿其內而犯之者。
二、毀越門扇、牆垣或其他安全設備而犯之者。
三、攜帶兇器而犯之者。
中華民國刑法第277條第1項
（普通傷害罪）
傷害人之身體或健康者，處 3 年以下有期徒刑、拘役或 1 千元
以下罰金。